臺灣高等法院刑事裁定
110年度毒抗字第883號
抗  告  人
即  被  告  翁鶴年


上列抗告人因違反毒品危害防制條例案件，經檢察官聲請送觀察
、勒戒，不服臺灣桃園地方法院中華民國110年4月30日裁定（11
0年度毒聲字第328號），提起抗告，本院裁定如下：   
    主  文
抗告駁回。
    理  由
一、抗告意旨略以：抗告人即被告甲○○遭警查獲後，隨即移送地
    檢署進行訊問，並於當日羈押獲准，然於警察、檢察官訊問
    過程中，均未詢問被告對於應送觀察、勒戒或施以戒癮治療
    之意見，檢察官未經聲請書送達被告，俾便被告得以陳述意
    見，嚴重侵害被告聽審權。況檢察官、原裁定均認被告自民
    國97年7月16日停止戒治釋放出所後，未再有觀察、勒戒或
    強制戒治之紀錄，足認被告非重度毒癮患者，何以不能戒癮
    治療之理由，檢察官、原裁定均未具體說明；被告107年1月
    經診斷有呼吸系統性態未明腫瘤、同年3月經診斷確認為右
    側肺癌，並以手術切除右上肺葉及根除性淋巴切除手術，如
    被告遭觀察勒戒，病情將無法控制，則被告及母親均將受重
    大傷害，請撤銷原裁定，檢察官另為適當處分云云。
二、檢察官聲請意旨略以：被告甲○○基於施用第二級毒品甲基安
    非他命之犯意，於109年7月15日7至30時許，在桃園市○○區○
    ○路000巷00弄0○0號之住處內，以將第二級毒品甲基安非他
    命置入玻璃球吸食器內燒烤吸食煙霧之方式，施用第二級毒
    品甲基安非他命1次，嗣經警採集其尿液送驗，呈甲基安非
    他命陽性反應，爰依毒品危害防制條例第20條第3、1項及觀
    察勒戒處分執行條例第3條第1項之規定，聲請裁定將被告送
    勒戒處所觀察、勒戒等語。　　
三、按毒品危害防制條例於108年12月17日修正，並於109年1月1
    5日公布，該條例第20條第3項自公布後6個月施行（毒品危
    害防制條例第36條後段參照），修正前毒品危害防制條例第
    20條第3項規定：「依前項規定為觀察、勒戒或強制戒治執
    行完畢釋放後，5年後再犯第10條之罪者，適用本條前2項之
    規定。」，修正後毒品危害防制條例第20條第3項則規定：
    「依前項規定為觀察、勒戒或強制戒治執行完畢釋放後，3 
    年後再犯第10條之罪者，適用前2項之規定。」；又108年12
    月17日修正之條文施行前犯第10條之罪，於修正施行後，依
    下列規定處理：二、審判中之案件，由法院或少年法院（地
    方法院少年法庭）依修正後規定處理（毒品危害防制條例第
    35條之1第2款前段參照）。
四、又按犯毒品危害防制條例第10條之罪者，檢察官應聲請法院
    裁定，或少年法院（地方法院少年法庭）應先裁定，令被告
    或少年入勒戒處所觀察、勒戒，其期間不得逾2月，毒品危
    害防制條例第20條第1項定有明文。前開觀察、勒戒之規定
    ，乃導入一療程觀念，針對受處分人將來之危險所為預防、
    矯治措施之保安處分，目的係在戒除行為人施用毒品身癮及
    心癮之措施，以達教化與治療之目的，其立法意旨在幫助施
    用毒品者戒毒，性質非屬懲戒行為人。另按所謂戒癮治療計
    畫（即美沙酮替代療法），係法務部基於防制毒品危害之刑
    事政策與毒品危害防制條例第24條鑑於對於若干施用毒品者
    若僅施以徒刑不足以斷絕毒癮之規範本旨，乃令檢察機關與
    行政院衛生署合作，由檢察官審酌個案情形，援引毒品危害
    防制條例第24條，改以緩起訴處分方式轉介毒品施用者前往
    醫療院所治療。惟是否給予被告為附命完成戒癮治療之緩起
    訴處分，事屬檢察官之職權，除有違法或明顯濫權之情事外
    ，非法院所得實質審查。
五、經查：　　　
　㈠被告於上開時、地，施用第二級毒品甲基安非他命之事實，
    迭據其於警詢時及偵查中均坦承不諱（見毒偵影卷第12、10
    7、108頁），且其於109年7月15日15時30分許為警採得尿液
    檢體後，經送正修科技大學超微量研究科技中心以酵素免疫
    分析法（EIA法）初驗及氣相層析/ 質譜儀法（GC/MS法）、
    液相層析串聯質譜儀（LC/MS/MS）複驗檢驗結果，確呈安非
    他命、甲基安非他命陽性反應，有勘查採證（驗）同意書、
    臺中市政府警察局委託鑑驗尿液代號與真實姓名對照表、正
    修科技大學超微量研究科技中心109年8月7日出具之尿液檢
    驗報告（原始編號：D0000000）各1份（見毒偵影卷第79、8
    1、129頁）附卷可按，是被告自白應與事實相符，其施用第
    二級毒品犯行，可以認定。
　㈡被告前於96年間因施用毒品案件，經臺灣桃園地方法院以96
    年度毒聲字第874號裁定送觀察、勒戒後，因認有繼續施用
    毒品之傾向，復經臺灣桃園地方法院以96年度毒聲字第1318
    號裁定令入戒治處所施以強制戒治，於97年7月16日停止執
    行釋放出所，並經臺灣桃園地方檢察署檢察官以97年度毒偵
    字第318號為不起訴處分確定，此後被告未曾再受觀察、勒
    戒或強制戒治之執行等情，有本院被告前案紀錄表附卷可憑
    。是本件被告所為（109年7月15日7時30分許）距其最近一
    次因施用毒品經強制戒治執行完畢之日即97年7月16日已逾3
    年，依上開說明，即應再令觀察、勒戒。　　　
　㈢抗告意旨以其偵查中及原審時均未詢問其是否願意戒癮治療
    ，其未有陳述意見之機會，而有侵害其聽審權云云，然觀諸
    現行毒品危害防制條例，並無課以檢察官於聲請觀察、勒戒
    前或法院裁定前，應訊問被告是否同意觀察、勒戒之規定。
    又依毒品戒癮治療實施辦法及完成治療認定標準第6條第1項
    「檢察官為緩起訴處分前，應得參加戒癮治療被告之同意，
    並向其說明完成戒癮治療應遵守事項後，指定其前往治療機
    構參加戒癮治療」、第2項「未滿20歲之被告，並應得其法
    定代理人之同意」等規定，受戒癮治療者必須自行前往治療
    機構接受戒癮治療並遵守一定事項，一旦違反，其緩起訴處
    分即有可能遭到撤銷，並由檢察官依法繼續偵查或起訴。故
    如檢察官欲依毒品危害防制條例第24條規定，以緩起訴方式
    替代觀察、勒戒時，自應訊問行為人是否同意接受戒癮治療
    。是緩起訴之戒癮治療應屬法律賦予檢察官偵查裁量結果之
    作為，不得認為係施用毒品者所享有之權利。故檢察官於偵
    查中並未就應聲請觀察、勒戒或給予緩起訴處分之相關裁量
    要件予以訊問或原審法院未傳訊被告到庭陳述意見，逕依本
    件案卷之訴訟資料書面審理後，裁定被告應送勒戒處所觀察
    、勒戒，並無違反正當程序，亦無何違反比例原則裁量違法
    之處，難謂有何違反程序或侵害被告聽審權之情。
  ㈣本院審核上開卷證資料，認原審依檢察官之聲請，裁定抗告
    人施用第二級毒品，應送勒戒處所觀察、勒戒，經核並無不
    合。抗告人並未提出任何證據證明其係於犯罪未發覺前，已
    自動向行政院衛生署指定之醫療機構請求治療，自無毒品危
    害防制條例第21條第1項規定適用之餘地。又毒品危害防制
    條例第24條規定，檢察官是否給予被告為附命完成戒癮治療
    之緩起訴處分，屬檢察官之職權，是本件檢察官未依毒品危
    害防制條例第24條，改以緩起訴處分方式轉介毒品施用者前
    往醫療院所治療即「檢察官依職權給予被告為附命完成戒癮
    治療之緩起訴處分」，此非本院所得審酌之事項。本件檢察
    官既未為附命完成戒癮治療之緩起訴處分，被告請求改以其
    他處分云云，並非可免除觀察、勒戒之法定事由，於法自屬
    無據。本件抗告為無理由，應予駁回。
據上論斷，應依刑事訴訟法第412條，裁定如主文。
中　　華　　民　　國　　110 　年　　5 　　月　　27　　日
　　　　　　　　　刑事第十七庭  審判長法　官  鄭水銓 
　　　　　　　　　　　　　　　　　　  法　官  李世華
　　　　　　　　　　　　　　　　　　  法　官  黃雅芬
以上正本證明與原本無異。
不得再抗告。
                                      書記官  鄭雅云
中　　華　　民　　國　　110 　年　　5 　　月　　31　　日